臺灣基隆地方法院刑事判決　　　　　　　　96年度訴字第44號
公　訴　人　臺灣基隆地方法院檢察署檢察官
被　　　告　乙○○
被　　　告　丁○○
被　　　告　戊○○
上列被告等因違反公司法等案件，經檢察官提起公訴（95年度偵
字第1541號、第1986號、第5639號），被告3 人於本院準備程序
中就被訴事實均為有罪之陳述，經本院合議庭裁定由受命法官獨
任依簡式審判程序審理，判決如下：
    主  文
乙○○共同連續公司負責人，公司應收之股款，股東並未實際繳
納，而以申請文件表明收足，處有期徒刑伍月，如易科罰金，以
（銀元）佰元折算壹日。
丁○○公司負責人，公司應收之股款，股東並未實際繳納，而以
申請文件表明收足，處有期徒刑貳月，如易科罰金，以（銀元）
佰元折算壹日。緩刑貳年。
戊○○共同連續公司負責人，公司應收之股款，股東並未實際繳
納，而以申請文件表明收足，處有期徒刑月，如易科罰金，以
（銀元）佰元折算壹日。緩刑貳年。
    事  實
一、乙○○（起訴書記載「某姓名年籍不詳之人」）與丙○○（
    由本院另行拘提中）明知公司申請設立登記時，應收之股款
    應由股東實際繳納，不得僅以書面或申請文件表明收足，為
    達「祺通企業有限公司」（下稱祺通公司）設立登記之目的
    ，竟共同基於違反公司法之犯意聯絡，在乙○○之安排下，
    先由丙○○於民國92年10月3日以祺通公司籌備處代表人之
    名義前往上海商業儲蓄銀行基隆分行開立存款帳戶（帳號00
    000000000000號）後，由乙○○於同日提供祺通公司所需之
    資本額新臺幣1,000,000 元（下同），存入上開帳戶內，待
    取得以存款證明後，旋於92年10月7 日將上開帳戶內股款悉
    數提領一空，欲藉此方式以申請文件表明收足股款，再委由
    不知情之會計師黃洪源於92年10月6 日，依據上述不實之股
    款繳納證明（即存摺存款之記載）簽證該公司資產負債表等
    文件，並提出資本額查核報告書，據以向主管機關經濟部中
    部辦公室申請設立登記，於92年10月8 日核准登記，丙○○
    並因而取得乙○○所給付60,000元之報酬。
二、丁○○明知公司申請設立登記時，應收之股款應由股東實際
    繳納，不得僅以申請文件表明收足，竟為達「展通國際貿易
    有限公司」（下稱展通公司）設立登記之目的，基於違反公
    司法之犯意，先於94年3 月29日以展通公司籌備處名義向華
    南商業銀行七堵分行開立存款帳戶（帳號：000000000000號
    ）後，再於94年3月30日存入500,000元至上開帳戶中，待取
    得存款證明後，旋於94年4月1日將上開帳戶內股款悉數提領
    一空，欲藉此方式以申請文件表明收足股款，復委由不知情
    之會計師林僅順於94年3月31日，依據上述不實之股款繳納
    證明（即存摺存款之記載）簽證上開公司資產負債表等文件
    ，並提出查核報告書，據以向主管機關經濟部中部辦公室申
    請設立登記，而於94年4月6日核准設立。
三、乙○○與戊○○均明知公司申請設立登記時，應收之股款應
    由股東實際繳納，不得僅以申請文件表明收足，為達「展寶
    有限公司」（下稱展寶公司）、「展貿國際貿易有限公司」
    （下稱展貿公司）及「凌狀國際貿易有限公司」（下稱凌狀
    公司）設立登記之目的，乙○○竟承前犯意，並與戊○○共
    同基於違反公司法之概括犯意聯絡，在乙○○之安排下，先
    由戊○○出面於93年12月29日以展寶公司籌備處名義前往華
    南商業銀行七堵分行開立存款帳戶（帳號：000000000000號
    ）、於94年12月15日以展貿公司籌備處名義至位於基隆市○○區○○路100號之彰化商業銀行仁愛分行開立存款帳戶（
    帳號：00000000000000 號）、95年3月15日以凌狀公司籌備
    處名義至彰化商業銀行仁愛分行開立存款帳戶（帳號：0000
    0000000000號）後，再由乙○○提供設立上開公司所需之資
    本額，分別於94年1月3日將資本額500,000 元存入展寶公司
    籌備處帳戶、於94年12月15日將資本額500,000 元存入展貿
    公司籌備處帳戶，於95年3月15日將資本額500,000元存入凌
    狀公司籌備處帳戶，待取得存款證明後，旋分別於94年1月6
    日及同月10日、94年12月19日、95年3 月17日自上開公司將
    帳戶內之股款幾近提領一空，欲藉此方式以申請文件表明收
    足股款，復委由不知情之會計師蔡士光、蔡德港及林僅順分
    別於94年1月4日、94年12月16日及95年3 月16日，依據上述
    不實之股款繳納證明（即存摺存款之記載），簽證上開3 家
    公司資產負債表等文件，並提出資本額查核報告書，據以向
    主管機關經濟部中部辦公室申請設立登記，而展寶公司於94
    年1月11日、展貿公司於94年12月22日、凌狀公司於95年3月
    21日先後核准設立，戊○○並因而取得乙○○所給付每家公
    司數萬元不等之報酬。
四、案經財政部臺灣省北區國稅局政風室移送及臺灣基隆地方法
    院檢察署檢察官自動檢舉簽分後偵查起訴。
    理  由
一、本件被告乙○○、丁○○、戊○○所犯均係違反公司法第9
    條第1項之罪，非死刑、無期徒刑、最輕本刑為3年以上有期
    徒刑之罪，或高等法院管轄第一審之案件，被告3 人於本院
    準備程式中，就被訴事實為有罪之陳述，經告以簡式審判程
    式之旨，並聽取檢察官、被告之意見後，本院合議庭裁定由
    受命法官進行簡式審判程式，是本件之證據調查，依刑事訴
    訟法第273條之2規定，不受同法第159條第1項、第161條之2
    、第161條之3、第163條之1及第164條至第170條規定之限制
    ，合先敘明。
二、上揭犯罪事實，業據被告乙○○、丁○○及戊○○於本院審
    理中坦承不諱，且被告乙○○關於犯罪事實一、部分，業據
    證人即同案被告丙○○於本案95年10月19日偵查中及臺灣基
    隆地方法院檢察署96年度他字第67號公司法案件偵查中證述
    明確（見卷附蒞庭檢察官所提出上開案件96年2月7日訊問筆
    錄），並有祺通公司、展寶公司、展貿公司、展通公司及凌
    狀公司之公司設立登記表、董事股東名單、設立登記資本額
    查核報告書、股東繳納股款明細表、資產負債表及上開公司
    籌備處帳戶之存摺資料等影本及上海商業儲蓄銀行基隆分行
    95年12月26日上基隆字第0950166 號函所附祺通公司籌備處
    代表人丙○○92年10月3日至10月7日之交易明細資料、華南
    商業銀行七堵分行95年8月16日華七字第0137 號函所附展通
    公司94年3月29日至95年8月14日止之交易往來明細表、95年
    8月14日華七字第0136號函所附展寶公司94年1月至95年8 月
    10日止之交易往來明細表、彰化商業銀行仁愛分行95年8 月
    11日彰仁字第1795號函所附展貿公司94年12月15日起至95年
    8月11日止之交易往來明細、95年12月26日彰仁字第2884 號
    所附凌狀公司95年3 月15日起至95年12月25日止之交易往來
    明細資料在卷可稽，故上開公司雖均曾存入資本額，然該等
    資金旋即於上開公司向經濟部中部辦公室申請設立登記前匯
    出，顯見渠等存入款項之目的，僅在取得資金證明文件，俾
    便辦理公司設立登記，與公司資本維持制度之常態不符，足
    證上開公司股款均確未收足之事實，被告3 人上開任意性之
    自白與事實相符，應堪採信。
三、論罪科刑
(一)、按被告3 人行為後，刑法部分條文業於95年7月1日施行（已
    於94年2月2日修正公佈，下稱新刑法；修正前刑法下稱舊刑
    法），而新刑法第2 條乃係係規範行為後法律變更所生新舊
    法比較適用之準據法，故於95年7月1日新刑法修正施行後，
    如有涉及比較新舊法之問題，即應逕依新刑法即現行刑法第
    2條第1項規定，為「從舊從輕」之比較（最高法院95年度第
    8次刑事庭會議決議參照）。被告3人行為後，新刑法刪除舊
    刑法第56條連續犯之規定，此項刪除雖非犯罪構成要件之變
    更，但顯已影響行為人刑罰之法律效果，自屬法律已有變更
    ；刑法第41條第1 項易科罰金折算標準規定之變更，則相當
    於科刑規範事項之變更，均應依刑法第2條第1項規定，為「
    從舊從輕」之比較，茲比較如下：
  1.連續犯之刪除：
    新刑法已刪除連續犯之規定，而被告乙○○、戊○○先後多
    次違反公司法之犯行，乃基於概括犯意而犯同一罪名（詳如
    後述），依舊刑法第56條係屬連續犯，以一罪論，但得加重
    其刑至2分之1；惟如依新刑法之規定，因連續犯業經刪除，
    即應按數罪之規定予以分論併罰，自以舊刑法關於連續犯之
    規定對被告較為有利。
  2.易科罰金折算標準之變更：
    新刑法第41條第1項前段規定：「犯最重本刑為5年以下有期
    徒刑以下之刑之罪，而受 6個月以下有期徒刑或拘役之宣告
    者，得以新臺幣1,000元、2,000元或3,000元折算1日，易科
    罰金。」；而依被告行為時即舊刑法第41條第1 項前段規定
    ：「……得以1元以上3元（指銀元）以下折算1 日」，並適
    用修正前罰金罰鍰提高標準條例第2 條前段（現因配合刑法
    修正已刪除）：「依刑法第41條易科罰金或第42條第2 項易
    服勞役者，均就其原定數額提高為100倍折算1日」之規定，
    易科罰金折算標準，應以銀元100元以上300元以下折算1 日
    ，經以現行法規所定貨幣單位折算新臺幣條例第2 條之規定
    折算為新臺幣後，應以新臺幣300元以上900元以下折算為1
    日。故就易科罰金折算標準比較修正前後結果，以行為時之
    法律，較有利於被告。
(二)、核被告乙○○、丁○○、戊○○所為，均係犯公司法第9 條
    第1 項之公司負責人對於公司應收之股款，股東並未實際繳
    納，而以申請文件表明收足罪（起訴書誤載被告3 人等另涉
    犯商業會計法第71條第1款之罪，且與渠等所犯公司法第9條
    第1 項部分有牽連犯之關係，惟此部分業據蒞庭檢察官當庭
    更正刪除，按諸檢察一體原則，本院自應以蒞庭檢察官當庭
    更正所指為本案起訴之法條罪名）。被告乙○○與同案被告
    丙○○間、被告乙○○與戊○○間就上開違反公司法犯行，
    分別有犯意聯絡及行為分擔，均應論以共同正犯；又被告乙○○雖非上開公司之負責人，然其與該公司負責人即同案被
    告丙○○、戊○○共同實施本件犯罪，依刑法第31條第1 項
    、第28條規定之規定，亦應以共同正犯論之（新刑法第28條
    修正後剔除「陰謀共同正犯」、「預備共同正犯」，雖屬行
    為可罰性要件之變更，惟本案被告等已著手實行犯罪，上開
    修正與本案之共犯型態無涉，故無庸比較有無較有利被告，
    應逕適用現行法第28條之規定〈最高法院95年度臺上字第55
    99號判決意旨參照〉；至刑法第31條第1 項雖亦有修正，然
    其係針對無身份之人與有身份之人犯罪是否得減輕其刑所為
    之修正，上開修正與有身份之人即被告部分無涉，故並不生
    法律變更之問題，自無庸為新舊法比較，應逕適用現行刑法
    第31條第1 項之規定）。另渠等利用不知情之會計師黃洪源
    、蔡士光、蔡德港及林僅順申請公司設立登記，均係間接正
    犯。又被告於本院審理時陳稱：伊在第1 家祺通公司設立時
    ，就一直有計劃繼續以此方式再設立公司，戊○○是丙○○
    介紹認識的等語，同案被告丙○○於95年10月19日偵查中陳
    稱：伊當祺通公司人頭乙○○有給給付60,000元，乙○○跟
    伊說還要開數家新公司，需要人頭，可否介紹新的人給他，
    後來就介紹戊○○給乙○○認識等語，足認被告乙○○所犯
    上開犯罪事實一、部分及犯罪事實三、就展寶公司、展貿公
    司之犯行部分，雖時間皆相隔略久，然係本於同一犯罪計畫
    所為之犯行，且所犯罪名之犯罪構成要件相同，顯係基於概
    括之犯意為之，為連續犯。又被告乙○○所為上開犯罪事實
    一、所載之犯行，雖未據檢察官提起公訴（起訴書係記載「
    某姓名年籍不詳之人」），然與已起訴之犯罪事實三、部分
    之犯行，具有連續犯之裁判上一罪關係，業如前述，且蒞庭
    檢察官亦以補充理由書載明就乙○○所為犯罪事實一、之犯
    行與犯罪事實三、多次違反公司法之犯行間，具有連續犯之
    裁判上一罪關係，應為起訴效力所及，基於審判不可分原則
    ，本院自得一併予以審理。爰審酌渠等為取得公司登記所需
    之存款證明，因對相關法律規定認知不足而違法，然上開行
    為有害主管機關對公司監督之正確性，且被告3 人於犯後均
    坦承犯行，及渠等之犯罪之動機、目的、手段及犯罪所生之
    危害，暨被告乙○○、戊○○就凌狀公司、展貿公司部分事
    後已依經濟部函補足設立登記時之資本（見卷附相關存摺資
    料等影本、設立登記資本額補正查核報告書等件）等一切情
    狀，分別量處如主文所示之刑，並均諭知易科罰金之折算標
    準（新刑法第57條之規定，為法院就刑之裁量審認標準見解
    之明文化，非屬法律之變更，無新舊法比較適用之問題〈最
    高法院95年度第8 次刑事庭會議決議六、(一)參照）。末查
    ，被告丁○○及戊○○均未曾受有期徒刑以上刑之宣告，此
    有臺灣高等法院被告全國前案紀錄表各1份在卷可稽，渠2人
    經此次起訴審判後，當能知所警惕，而無再犯之虞，本院因
    認所宣告之刑，以暫不執行為適當，爰均併予宣告緩刑2 年
    ，以啟自新（被告犯罪於新刑法施行前，惟本院於新刑法施
    行後裁判本案件，應逕用新刑法第74條緩刑之規定〈最高法
    院95年度第8次刑事庭會議決議七、參照〉）。
據上論斷，應依刑事訴訟法第299條第1項前段，公司法第9條第1
項，刑法第2條第1項前段、第11條前段、第28條、第31條第1 項
、第56條（舊刑法）、第41條第1項（舊刑法）、第74條第1項第
1款，修正前罰金罰鍰提高標準條例第2條，判決如主文。
本案經檢察官甲○○到庭執行職務。
中　　華　　民　　國　　96　　年　　4 　　月　　26　　日
                  刑事第二庭  法 官  許心
以上正本證明與原本無異。
如不服本判決應於收受本判決後10日內向本院提出上訴書狀，其
未敘述上訴理由者，並得於提起上訴後10日內向本院補提理由書
狀（均須按他造當事人之人數附繕本。）「切勿逕送上級法院」
中　　華　　民　　國　　96　　年　　4 　　月　　26　　日
                              書記官  邱李和
附錄本案論罪科刑法條：
公司法第9條第1項
公司應收之股款，股東並未實際繳納，而以申請文件表明收足，
或股東雖已繳納而於登記後將股款發還股東，或任由股東收回者
，公司負責人各處5年以下有期徒刑、拘役或科或併科新臺幣50
萬元以上250萬元以下罰金。
